【裁判字號】    89,訴,655
【裁判日期】    891226
【裁判案由】    分割共有物
【裁判全文】
臺灣雲林地方法院民事判決  八十九年度訴字第六五五號
    原      告  甲○○
    原      告  己○○
    原      告  乙○○
    原      告  丙○○
    原      告  丁○○
    被      告  戊○○
右當事人間請求分割共有物事件，本院判決如左：
    主    文
兩造共有坐落雲林縣北港鎮○○段一五四八地號、地目建、面積０．一三六五公頃土
地，准予分割如附圖甲方案所示：即
編號(1)、面積０．０二０七公頃，分歸被告戊○○取得。
編號(2)、面積０．０二０七公頃，分歸原告乙○○取得。
編號(3)、面積０．０二０六公頃，分歸原告丙○○取得。
編號(4)、面積０．０二０七公頃，分歸原告丁○○取得。
編號(5)、面積０．０二０七公頃，分歸原告己○○取得。
編號(6)、面積０．０二０六公頃，分歸原告甲○○取得。
編號(7)、面積０．０一二五公頃，由兩造按原應有部分比例保持共有。
訴訟費用由兩造按原應有部分比例負擔。
    事    實
甲、原告方面：
一、聲明：如主文所示。
二、陳述：本件座落雲林縣北港鎮○○段一五四八號土地一筆（下稱系爭土地），為
    原告等與被告因分割繼承所取得，每人持分各為六分之一，雙方並於民國八十八
    年間曾訂立共有物分割協議書，協議分割系爭土地，即如附圖所示之Ａ１部分分
    歸被告戊○○取得，Ａ２部分分歸原告甲○○取得，Ａ３部分分歸原告己○○取
    得，Ｂ１部分分歸原告乙○○取得，Ｂ２部分分歸原告丙○○取得，Ｂ３部分分
    歸原告丁○○取得，Ｂ４部分則規劃為巷道，仍為共有。今因被告戊○○所得之
    Ａ１部分其上之建物侵入附圖內編號Ｂ４所示之巷道內，致妨害其他共有人之出
    入，原告等因而要求被告將侵犯巷道部分拆除，被告則要求原告等補償，原告等
    認被告所有部分係臨路較佳部分，價值亦較高，且巷道係兩造協議規劃，約定為
    共同使用為目的，而予以拒絕，被告因而拒絕履行分割協議書之內容，拒絕辦理
    共有物分割登記。本件兩造雖曾就分割方法成立協議，惟嗣後被告翻悔拒不履行
    ，原告自得請求訴訟分割，而如附圖所示之分割方案，係兩造於八十八年間協議
    所成，不僅與土地使用現狀近，留有三米巷道供兩造出入，且與兩造之意願相符
    ，實為土地用發揮最大之經濟效益，並同意予被告二年時間拆房子。
三、證據：提出戶籍謄本五件、土地登記簿謄本一件、共有物分割協議書影本一件、
    土地現況影本一件、。
乙、被告方面：
一、聲明：駁回原告之訴。
二、陳述：我們同意採乙案，乙案占到的部分同意拆除，如果要採甲案，不要拆到我
    的房子為原則，希望能有二年的時間再拆房子，嗣後改稱不同意採甲案，因甲案
    要拆到房子等語。
丙、本院依職權會同兩造履勘現場並請雲林縣北港地政事務所派員會同勘測並制作複
    丈成果圖。
    理  由
一、本件原告等主張系爭土地為兩造所共有，應有部分各為六分之一，共有人間並無
    不分割之特約，亦無因物之使用目的不能分割之情形，雖前有分割之協議，惟因
    被告拒不履行協議內容，並辦理共有物分割登記等情，業據其提出土地登記簿謄
    本一件、戶籍謄本五件、共有物分割協議書一件為證，並經本院現場履勘明確，
    製有勘驗筆錄在卷可稽，復為被告所不爭執，堪信原告之主張屬實。
二、按各共有人得隨時請求分割共有物，但物之使用目的不能分割或契約訂有不分割
    之期限者，不在此限。又共有物之分割，依共有人協議之方法行之，分割方法不
    能協議決定者，法院得因任何共有人之聲請，命為左列之分配：一、以原物分配
    於各共有人。二、變賣共有物，以價金分配於各共有人，民法第八百二十三條第
    一項、第八百二十四條第一項、第二項分別定有明文。系爭土地既無不得分割之
    情形，共有人間亦無不分割之特約，又無法達成協議分割之共識，則原告依上開
    規定請求裁判分割，為有理由，應予准許。
三、次按裁判上定共有物之分割方法，法院有審酌共有物各種情形，顧及共有人全體
    利益而自由裁量之權，不受任何當事人主張之拘束，最高法院著有二十九年臺上
    字第一七九二號、四十九年臺上字第二五六九號判例可資參照。查系爭土地上坐
    落三間平房分屬原告丙○○、甲○○及被告戊○○所有，業據本院會同兩造勘驗
    現場屬實，製有勘驗筆錄及現場略圖各一份附卷可稽，並經地政事務所派員勘測
    明確，繪有土地複丈成果圖可明，並依兩造之主張繪有甲、乙兩分割方案圖。本
    院審酌甲分割方案，係依兩造現使用區域為分割原則，變動較小，亦無他人互相
    配合之牽制，影響較小，分割後兩造取得之土地均屬方正，便於利用，並臨三米
    巷道出入方便，且與兩造於八十八年間分割協議書相符合，除被告外，其餘共有
    人均同意此案，符合大多數人之利益，而依被告主張之乙分割方案，兩造於分割
    後所取得之土地畸歧，難充份利用，原告丙○○之房舍亦須拆除，獨厚被告一人
    而使其餘共有人均蒙不利，相較於甲方案更為不適，故認依原告等主張之分割方
    案即附圖所示甲方案分割對兩造較公平、合理，爰判決分割如主文第一項所示。
四、本件係因分割共有物而涉訟，被告之行為可認係按當時之訴訟程度為申張或防禦
    權利所必要，故由勝訴之原告負擔一部分訴訟費，併此敘明。
五、據上論結，本件原告之訴為有理由，依民事訴訟法第七十八條、第八十一條二款
    第八十五條第一項但書，判決如主文。
中      華      民      國    八十九    年     十二     月    二十六    日
                                臺灣雲林地方法院民事第一庭
~B法      官  黃瑞井
右為正本係照原本作成。
如對本判決上訴，須於判決送達後廿日內向本院提出上訴狀。(須附繕本)
中      華      民      國    八十九    年     十二     月    二十六    日
~B法院書記官  吳丕顯


司法院資訊處製作；財團法人民間司法改革基金會備份。
